【裁判字號】    89,簡上,45
【裁判日期】    890914
【裁判案由】    確認通行權
【裁判全文】
臺灣臺南地方法院民事判決  八十九年度簡上字四五號
    上  訴  人  丁○○
                蕭  矹
                乙○○
                丙○○
    訴訟代理人  鄭淑子律師
    複代理人    黃慕容律師
    被上訴人    甲○○      住.
                              .
    訴訟代理人  陳文欽律師
右當事人間請求確認通行權事件，上訴人對於中華民國八十八年十一月二十九日臺灣
臺南地方法院新市簡易庭八十八年新簡字第五七號第一審判決提起上訴，本院判決如
左：
    主      文
上訴駁回。
第二審訴訟費用由上訴人負擔。
    事      實
甲、上訴人方面：
  壹、聲明：求為判決：(一)原判決廢棄。(二)駁回被上訴人在第一審之訴。
  貳、陳述：除與原判決記載相同者，茲引用之外，補稱：
    一、按袋地通行權對鄰地而言，所有權內容因法律特別規定受到限制，對鄰地所
        有人不公，且會造成損害，故民法第七百八十七條第一項但書規定，對於通
        行地因此所受之損害，應支付償金，故並非有袋地通行權可供主張，即可罔
        顧鄰地之利益，正因袋地通行權對鄰地之使用會構成妨害，為保全四周鄰地
        之利益，民法第七百八十七條第二項特別明訂「前項情形，有通行權人，應
        於通行必要之範圍內，擇期周圍地損害最少之處所及方法為之」，本條之立
        法意旨乃在雖因法律特別規定袋地所有人可通行鄰地，但為保障鄰地所有人
        之利益，袋地所有人之通行權應受限制，即只能擇對周圍地損害最少之處所
        及方法為之，而非袋地所有人可自行選擇通行之處所及方法，故被上訴人主
        張其有選擇通行處所與方法之權利，上訴人即鄰地所有人需負忍受之義務，
        顯與本條之立法意旨相違背，委無足採。
    二、被上訴人之土地若欲通行至公路，除可通行上訴人之土地外，尚有南邊之大
        新段九五四地號土地可供通行，故究竟何種通行方式，對鄰地所有人損害最
        少，且最不會引起紛爭，即有探究比較之必要，查：
    １、被上訴人通行大新段九五四地號土地，只需使用五八. 一九平方公尺，若通
        行上訴人土地，卻需使用六二. 六四平方公尺，故若通行上訴人土地，土地
        面積之耗費較多。
    ２、上訴人土地面臨道路之寬度原即少於大新段九五四地號土地面臨道路之寬度
        ，更何況，上訴人本身已自留一條約三米寬之通道對外連接公路，若再留一
        條三米寬之土地供被上訴人通行公路，將使得上訴人系爭土地直接臨接公路
        之寬度更形縮減，嚴重折損系爭土地之價值，且不利系爭土地之開發利用；
        大新段九五四地號土地臨接公路之寬度遠大於上訴人系爭土地臨接公路之寬
        度，且其尚未留路，故留一條三米寬之通路供被上訴人通行，對大新段九五
        四地號造成之損害少於對上訴人系爭土地之損害。
    ３、大新段九五四地號土地面積高達五一八坪，且屬共有地，故不論是繼續保持
        共有或日後分割，欲對該筆土地作最完整之規劃利用，定需再自留道路，以
        期完全開發該筆土地。從地籍圖觀之，大新段九五四地號土地若留設通路，
        最理想之留路方向為南北向，亦即不管留哪一條南北向道路，被上訴人均可
        借路通行，對大新段九五四地號土地所有權人並不會更構成妨害。就算被上
        訴人係經法院判決通行大新段九五四地號土地通行公路，因判決留設之道路
        對該土地所有人而言，亦可利用通行，故不會造成其損害；但若依原審判決
        之通行方法，因此留設之通路上訴人完全無使用之必要，為使被上訴人通行
        公路，竟使得上訴人在已留設五十幾坪土地供上訴人通行之外，又需再留一
        條近十七坪之土地供被上訴人通行使用，對上訴人之損害，既深且鉅。
    三、系爭土地是果園，被上訴人騎機車可以自己找路從縫隙通過。又大新段九五
        四地號土地所有人現並未使用該筆土地，故被上訴人通行該地，並不會與所
        有人發生衝突；上訴人系爭土地為兄弟四人共有，且有二戶定居其上，被上
        訴人在未經協調之情況下，遽然提起本訴，兩造反目成仇，衝突不斷，且被
        上訴人既然有意借道通行，於情於法，至少應補償上訴人損失，但其卻全無
        此意，故若強從上訴人系爭土地通行公路，恐日後紛爭不斷，對兩造土地之
        利用均有妨礙，上訴人系爭土地尚未分割，因上訴人乙○○先自建樓房，方
        先自設通路，供上訴人乙○○通行，日後若是分割，通路方式恐有改變，故
        不論被上訴人是要從上訴人現有道路或依原審判決方式通行，因對上訴人系
        爭土地之開發利用，均會構成嚴重的損害，上訴人堅決反對，懇請鈞院斟酌
        上情，若判使被上訴人通行上訴人系爭土地，對上訴人之損害將遠大於被上
        訴人通行大新段九五四地號土地，為此狀請鈞院鑒核，廢棄原判決，駁回被
        上訴人原審之訴。
  參、證據：除援用第一審所提證據外，補提山上鄉○○段九五四地號土地登記簿謄
  本、現場照片三幀為證，並聲請勘驗現場及囑託台南縣新化地政事務所測量。
乙、被上訴人方面：
  壹、聲明：駁回上訴。
  貳、陳述：除與原判決記載相同者，茲引用之外，補稱：
    一、按民法第七百八十七條第一項規定：土地因與公路無適宜之聯絡，致不能為
        通常使用者，土地所有人得通行周圍地以至公路。此「袋地通行權」乃法律
        對於袋地所有權人之所有權擴張，相對鄰地所有權人之所有權加以適當之限
        縮，基於社會整體經濟考量，以符合所有權社會化之原則。因此袋地通行權
        為袋地所有權之相鄰之權利，而鄰地所有權人對於袋地所有權人通行於鄰地
        ，亦必須有忍受之義務。是以，相對「權利」與「義務」之概念，袋地所有
        權人為達通行之目的，如聯絡公路之鄰地有二種以上之通行處所與方法，依
        同法第七百八十七條第二項規定，通行權人，應於通行必要之範圍內，擇其
        周圍地損害最小之處所及方法為之。如二種以上之通行處所與方法，對於鄰
        地之損害大小難以區分，或相差甚為微小，如何通行自應賦于袋地通行權人
        選擇之「權利」，而鄰地所有權人，自應予忍受之「義務」，以達相鄰關係
        之調和，充分發揮袋地之經濟效用，以促進物盡其用之社會整體利益。
    二、上訴人主張被上訴人應通行南邊鄰地，即坐落台南縣山上鄉○○段九五四地
        號土地，連接同上地段九一五地號（地目道），以達公路。惟查，若依上訴
        人上述之主張，非但將鄰地九五四地號土地割裂為二，破壞九五四地號土地
        所有權人將來對土地之整體利用，土地經濟價值亦顯然降低，同時亦造成被
        上訴人通行之不便，亦即被上訴人到達公路之距離較遠，顯非符合袋地通行
        權之立法意旨。
    三、又被上訴人原本即通行同右地段九五七地號國有土地，以聯絡公路，嗣因九
        五七地號土地為上訴人等共同買受，為謀如通行上訴人土地，考量上訴人土
        地損害最少原則，始改通行上訴人最南邊之土地，即如原審判決主文所示，
        況上訴人中之丁○○及丙○○亦同意讓被上訴人依原審判決所示之土地通行
        。因此就周圍土地全盤考量之結果，依原審判決所示之通行方法，是最符袋
        地通行權之立法意旨。
  參、證據：除援用第一審所提證據外，補提鄰地九五四地號土地現況照片六幀為證
  丙、本院依上訴人聲請勘驗現場並囑託臺南縣新化地政事務所繪製複丈成果圖。
    理      由
一、本件被上訴人起訴主張其所有坐落台南縣新市鄉○○段九五六地號土地（下稱系
    爭土地）與公路無適宜之聯絡，有利用上訴人丁○○、蕭矹、乙○○、丙○○四
    人共有之坐落同段九五八地號、九五七地號、九五三地號土地及以財政部國有財
    產局台灣南區辦事處台南分處（下稱國有財產局）為管理人之同段九五七之一地
    號土地與公路相通，因而訴請確認被上訴人對上訴人之土地有通行權。
    上訴人則以被上訴人通行南鄰九五四地號土地使用面積較小，且上訴人土地面臨
    道路之寬度少於南鄰九五四地號土地接鄰道路之寬度，另上訴人已自留一條約三
    米寬之通道對外連接公路，若再另留一條三米寬之土地供被上訴人通行公路，將
    致上訴人土地利用不當，折損上訴人土地之價值；又南鄰九五四地號土地面積高
    達五一八坪，且屬共有地，從地籍圖觀之，大新段九五四地號土地若留設通路，
    最理想之留路方向為南北向，被上訴人均可借路通行，但若依原審判決之通行方
    法，該通路上訴人完全無使用之必要，上訴人除原自行留設之五十幾坪土地通路
    外，又需再留近十七坪之土地面積供被上訴人通行使用，對上訴人之損害，既深
    且鉅。
    且南鄰九五四地號土地所有人現未使用該土地，故被上訴人通行該地，並不會與
    所有人發生衝突；上訴人土地為兄弟四人共有，且有二戶定居其上，被上訴人在
    未經協調之情況下，遽然提起本訴，兩造衝突不斷，若強從上訴人系爭土地通行
    公路，恐日後紛爭漸起，對兩造土地之利用均有妨礙，況原先自設通路係供上訴
    人乙○○通行，日後分割通路方式恐有改變，不論係通行上訴人現有道路或依原
    審判決道路，上訴人均堅決反對等語，資為抗辯。
二、被上訴人主張前揭九五六地號土地係其所有，另系爭九五八、九五七、九五三地
    號土地為上訴人等共有，九五七之一地號土地之管理人為財政部國有財產局，其
    餘均為他人所有之同段第九五四、九五五、九五九地號土地所圍繞，無道路可對
    外聯絡之事實，已據被上訴人於原審及本院審理時陳述在卷，並有被上訴人所提
    出之前揭地籍圖謄本、土地登記簿謄本四份可參，且經原審及本院分別至現場勘
    驗並囑託台南縣新化地政事務所製作土地複丈成果圖屬實，有勘驗筆錄及複丈成
    果圖在卷可憑，是被上訴人主張系爭土地，係屬不通公路之袋地，堪信為真。
三、按土地因與公路無適宜之聯絡，致不能為通常之使用者，土地所有人得通行周圍
    地以至公路，但對於通行地因此所受之損害，應支付償金；前項情形，有通行權
    人，應於通行必要之範圍內，擇其周圍地損害最少之處所及方法為之，民法第七
    百八十七條定有明文。次按民法第七百八十七條第一項所謂土地與公路無適宜之
    聯絡，致不能為通常之使用，其情形不以土地絕對不通公路為限，即土地雖非絕
    對不通公路，因其通行困難以致不能為通常之使用時，亦應許其通行周圍地以至
    公路。又袋地通行權，非以袋地與公路有聯絡為已足，尚須使其能為通常之使用
    。而是否為通常使用所必要，除須斟酌土地之位置、地勢及面積外，尚應考量其
    用途。故倘准許袋地通行之土地，不敷袋地使用、收益之基本要求，自不能謂已
    使袋地能為通常之使用（最高法院五十三年度台上字第二九九六號判例及同院八
    十七年度台上字二二四七號判決參照）。系爭土地為袋地，已如前述，是本件應
    審究者為被上訴人主張通行之處所，是否係周圍地損害最少之處所及方法。
四、查系爭土地西鄰上訴人及國有財產局土地、南側鄰九五四地號土地始與公路相接
    ，有地籍圖及台南縣新化地政事務所土地複丈成果圖在卷可按。系爭土地雖有依
    原審附圖所示編號九五八之一部分通路與公路相接，然該通路係上訴人自行鋪設
    柏油使用，僅供上訴人四人居住進出，非既成道路等情，於本院勘驗現場時經上
    訴人陳明在卷，並有現場照片三幀足憑，是其原有使用狀況應予尊重；另參以原
    審附圖，該九五八之一通路連接至道路（即原審附圖所示道八七一）尚須經由編
    號八七○之一土地，其位置並從中貫穿上訴人所共有之九五八地號土地，且被上
    訴人之前係走編號九五七地號土地，未自該通路進出等情，亦經被上訴人陳明在
    卷，是依該通路之用途、位置及使用習慣，難認該通路已符上訴人通常使用之需
    要，況該通路之長度過長、面積多達一百多平方公尺，自非為供被上訴人通行之
    適當處所。
五、上訴人辯稱：被上訴人應可自系爭土地南側通行同段第九五四號土地（即本院卷
    卷內之臺南縣新化地政事務所土地複丈成果圖之編號九五四－Ａ○○一土地）至
    鄰近公路云云。惟按上訴人所指之前揭土地，屬第三人張廷川、陳茂田、陳文守
    三人共有之土地，其上栽種有果樹等農作物，並有木造建物放置木板，有土地登
    記簿謄本、現場照片及原審勘驗筆錄（原審卷六二頁）可佐，倘通行上開土地，
    勢必損壞其上農作物，且將九五四地號土地從中割裂為二，不利所有人使用土地
    。而被上訴人主張通行之土地，其中九五七地號土地原係國有財產局管理，並供
    被上訴人通行，於八十七年七月間始因買賣移轉為上訴人所有，有土地登記簿謄
    本可佐（原審卷四十頁），而現為國有財產局管理之九五七之一地號土地面積僅
    七．○七平方公尺，屬畸零地，使用經濟效益不大，該部分之通行亦經原審判決
    被上訴人勝訴確定在案，又上訴人所有之九五八、九五七、九五三地號土地現為
    共有尚未分割，被上訴人主張通行之處所位於上開三筆土地邊陲，面積合計為五
    五．五七平方公尺，如供被上訴人通行，日後上訴人土地分割亦可作為道路使用
    ，縱被上訴人主張之通行土地面積合計六二．六四平方公尺，略多於通行南側九
    五四地號土地面積五八．一九平方公尺，然其通行上訴人土地部分僅五五．五七
    平方公尺；另上訴人所有土地僅九五八地號土地面積多達一千八百餘平方公尺，
    較九五四地號土地一千七百十二平方公尺面積多約一百平方公尺，地形復較狹長
    ，另涉及道路、土地之相關位置現況，是本難以臨道路寬度與九五四地號土地相
    較，而認被上訴人通行九五四地號土地損害較大。且民法通行權所謂「損害最小
    之地」，其損害非僅指從面積多寡考量，亦須斟酌土地之位置、地勢、用途等項
    ，是上訴人辯稱應通行南側九五四地號土地損害最小云云，自不可採。又所謂損
    害最小，其係指財產上損害，至於上訴人稱因被上訴人提起本訴，兩造反目成仇
    ，如許被上訴人通行恐紛爭不斷，對土地利用有礙云云，自與本件通行權之認定
    無涉，其抗辯自不足採。另按民法創設鄰地通行權，原為發揮袋地之利用價值，
    使地盡其利增進社會經濟之公益目的，是以袋地無論由所有權或其他利用權人使
    用，周圍地之所有權及其他利用權人均有容忍其通行之義務，是上訴人抗辯被上
    訴人所有系爭土地係果園，可以自己找路無須通行上訴人土地云云，顯與民法第
    七百八十七條規定不符，至於上訴人之損害部分應如何填補，自應由上訴人另循
    民法第七百八十八條規定處理，尚難認非經補償即不得通行，上訴人抗辯被上訴
    人無補償之意云云，自難採為拒絕被上訴人通行之正當事由。
六、綜上所述，本件被上訴人主張系爭土地為袋地，無道路可對外聯絡，故系爭土地
    需經過上訴人所有之同段系爭九五八、九五七、九五三地號土地（即如原審附圖
    編號九五八之三、九五七之二、九五三之一土地）及國有財產局管理之地號九五
    七之一號土地，始得通行至最近之公路，爰本於袋地所有人必要通行權之法律關
    係，求為判命確認被上訴人就如原審附圖所示之上開土地有通行權，且不得為妨
    礙通行之行為，為有理由，應予准許。原審為被上訴人勝訴之判決，於法並無不
    合，上訴人等上訴意旨指摘原判決不當，求予廢棄改判駁回被上訴人在第一審之
    訴，為無理由，應予駁回。
七、據上論結，本件上訴為無理由，依民事訴訟法第四百三十六條之一第三項、第四
    百四十九條第一項、第七十八條、第八十五條第一項前段，判決如主文。
中      華      民      國    八十九    年      九      月     十四     日
                                            臺灣臺南地方法院民事第一庭
~B審判長法  官  周素秋
~B      法  官  李杭倫
~B      法  官  蔡孟珊
右正本證明與原本無異
不得上訴
中      華      民      國    八十九    年      九      月     十五     日
~B法  院書記官  秦建華


司法院資訊處製作；財團法人民間司法改革基金會備份。
